【裁判字號】    99,上易,476
【裁判日期】    990831
【裁判案由】    損害賠償
【裁判全文】
臺灣高等法院民事判決                 99年度上易字第476號
上  訴  人  丙○○
被  上訴人  甲○○
被  上訴人  昌益建設股份有限公司
法定代理人  乙○○
上二人共同
訴訟代理人  楊隆源律師
上列當事人間請求損害賠償事件，上訴人對於中華民國99年4月
21日臺灣新竹地方法院98年度訴字第719號第一審判決提起上訴
，本院於99年8月17日言詞辯論終結，判決如下：
    主  文
上訴駁回。
第二審訴訟費用由上訴人負擔。
    事實及理由
一、上訴人主張：伊為訴外人維新保全股份有限公司（下稱維新
    公司）職員，派駐於新竹市○道○路○段419號之昌益總部大
    樓擔任駐警保全人員；被上訴人甲○○係被上訴人昌益建設
    股份有限公司（下稱昌益公司）之董事兼董事長特助。民國
    97年9月28日適逢強烈颱風來襲，昌益總部大樓之安全玻璃
    遭強風吹襲致一小塊裂呈網狀，當天下午4點50分正值風速
    接近12級之際，甲○○可預見強勁風力對人體之傷害，竟罔
    顧人命，悍然強迫伊及同事劉成宏外出拉警示帶，因當時風
    雨非常強勁，伊為顧及生命安全而稍作猶豫，甲○○即大聲
    斥喝並厲聲責罵，令伊心生畏懼，被迫不得不聽命行事。由
    於伊體重僅50公斤，勉強行至風頭即遭強風吹走並翻滾逾60
    公尺，致頭破血流，昏倒在地。伊因此受有全身疼痛之後遺
    症，導致罹患重鬱症，神經傷害已難復原。強烈颱風在台灣
    並非罕見之自然力，依甲○○之學經歷、職務地位，無疑具
    足辨識能力，當可預知12級強風可能造成之破壞力，竟強迫
    伊陷入危險環境，甲○○未善盡僱用人應有之注意及必要之
    預防，侵害伊依勞工安全衛生法第10條應有之避難權利，致
    上訴人身體及健康受有嚴重損害。又甲○○當天係為執行職
    務而成立侵權行為，故被上訴人昌益公司應與其受僱人甲○
    ○依民法第28條及第188條負連帶賠償責任。爰依民法第483
    條之1、第184條第1項、第2項，請求被上訴人應連帶賠償上
    訴人150萬元精神上損害賠償。（原審為上訴人敗訴判決）
    。上訴聲明：(一)原判決廢棄。(二)被上訴人應連帶給付上訴人
    150萬元及自起訴狀送達翌日起至清償日止，按年息5%計算
    之利息。
二、被上訴人則以：昌益總部大樓之駐衛保全服務係委由維新公
    司負責，依駐衛保全服務契約書第4條第5項第14款約定，駐
    衛區內人員意外之預防與安全原為駐衛保全服務項目之一，
    上訴人係維新公司派駐在昌益總部大樓之保全工作人員，對
    於昌益總部大樓進出人員意外之預防與安全，自有維護之義
    務。則外出拉警示帶之行為自係上訴人應盡之保全義務，被
    上訴人甲○○僅係單純促請上訴人外出履行義務，並無任何
    威脅或強制之行為。被上訴人甲○○既非上訴人之雇主，亦
    非有權管理監督上訴人之人，不可能以威脅或強制方式命令
    上訴人外出拉警示帶。上訴人若認為當時外出拉警示帶並非
    屬其保全義務，自可拒絕，上訴人並未拒絕，即與劉成宏及
    被上訴人甲○○共同外出，足見上訴人亦認為外出綁警示帶
    係屬其所應盡之保全義務。另按勞工安全衛生法第10條規定
    應具有「工作場所有立即發生危險之虞」與「雇主或工作場
    所負責人」要件，本件並無工作場所有立即發生危險之虞，
    且被上訴人甲○○雖係昌益公司董事及董事長特別助理，但
    上訴人係受雇於維新公司，二人間並無任何僱用關係或上下
    隸屬關係，亦無契約關係，被上訴人甲○○既非昌益總部大
    樓之負責人，亦非上訴人之雇主，更非上訴人工作場所之場
    所負責人，上訴人主張本件有勞工安全衛生法第10條或民法
    第483條之1規定適用，容屬誤會等語，資為抗辯。答辯聲明
    ：上訴駁回。
三、上訴人起訴主張甲○○於強風之際，強迫其外出拉警示帶致
    其遭強風吹走並翻滾在地，導致頭破血流，受有損害云云，
    無非以其提出氣象資料、維新公司工作日記、診斷書、不起
    訴處分書為論據，然為被上訴人所否認。
四、上訴人主張被上訴人甲○○於上揭時地以「叫你出去就出去
    ，你不想幹了嗎？」方式，威脅或強制其外出綁警示帶等情
    ，為甲○○所否認。被上訴人甲○○並於原審具結證稱：「
    那天我住在旁邊的時候我是走路過去公司，我到門口發現大
    樓雨遮的玻璃飛來飛去，有些已經碎掉，我覺得很危險，玻
    璃位置又在這棟大樓門口，我就進去請原告跟證人拿警示帶
    去隔離不要讓行人走過去」、「我那天是說如果玻璃掉下來
    砸到人的話很危險，會有公共安全問題，我請他們去拿警示
    帶圍起來不要讓行人經過」等語（見原審卷第122-123頁）
    ，且證人即上訴人同事劉成宏原審亦證稱：「（出去綁警示
    帶之前有無跟甲○○說現在不安全的狀況？）沒有，我們有
    維護安全的義務，我想說他叫我出去綁我就去，我沒有拒絕
    他，原告有無拒絕他我不知道，因為我去拿警示帶」、「（
    那天甲○○有無強制性的命令？）上面有交代，我們就會去
    做，甲○○叫我們趕快出去綁警示帶怕會傷到路邊的人」、
    「（有無聽到原告反對？）我沒有聽到」、「（有無聽到原
    告在甲○○叫你們綁安全帶時說任何話？）沒有聽到」等語
    ，（見原審卷第120-122頁），可知被上訴人甲○○當時係
    因見到大樓玻璃有碎裂情形，擔心玻璃會傷到路人而要求上
    訴人及證人外出綁警示帶，並未對上訴人有何「威脅」或「
    強暴」之手段，亦未見上訴人對此有何反對表示，況上訴人
    於原審亦自陳：「為了多增加薪水，我明明知道出去會有致
    命危險，我仍然出去」等語，難謂上訴人已無自主選擇之餘
    地，自難認上訴人及證人外出綁警示帶係出自甲○○之威脅
    或強迫。尚難僅憑上訴人遭風襲翻滾，遽認甲○○有傷害上
    訴人身體之故意。尤難遽認甲○○故意行為加損害於上訴人
    。
五、本件上訴人係受僱於維新公司，因維新公司與竹蕙公司簽訂
    有駐衛保全服務契約，上訴人經維新公司派駐於昌益總部大
    樓擔任駐警保全人員，被上訴人甲○○則為昌益公司之董事
    兼董事長特別助理，而昌益總部大樓內部除昌益公司之外，
    尚有多家公司、行號設置辦公室等情，為兩造所不爭執。證
    人劉成宏原審雖證稱：「（平常在昌益建設執行保全職務要
    聽誰的命令？）聽昌益建設的總幹事，維新保全不會派任何
    人來指揮我們，我們在昌益建設聽所有長官的命令，我們是
    駐警的人員，任何人看到有什麼不對都會指揮我們，只要公
    司的人員都可以指揮」等語（見原審卷第120頁），惟被上
    訴人甲○○於原審則具結證稱：「（原告跟證人應聽從誰？
    ）竹蕙建設派的總幹事，每個公司都是跟竹蕙建設的總幹事
    聯繫」等語（見原審卷第123頁）。二人就派駐於昌益總部
    大樓之保全人員係由何人指揮監督一事，所述略有不同，然
    維新公司與竹蕙公司所簽訂駐衛保全服務契約書第8條第3項
    明文：甲方（即竹蕙公司）對駐衛人員執行勤務狀況有監督
    權；乙方（即維新公司）對駐衛人員應善盡管理考核之責。
    第4項明定：駐衛人員如有怠忽職守、不遵守勤務準則規定
    ，違反本契約約定或其他不法情事，甲方（即竹蕙公司）應
    以書面通知乙方（即維新公司）按情節予以懲處或調職。（
    見原審卷第43頁）。維新公司既與竹蕙公司簽訂駐衛保全服
    務契約而派駐駐衛保全人員至昌益總部大樓，則有關昌益總
    部大樓保全人員之指揮管理事項自屬維新公司之責；維新公
    司若未派員指揮管理，則竹蕙公司本於監督之權責，亦得為
    之，是被上訴人甲○○所稱係由竹蕙公司總幹事負責管理與
    聯繫保全事務等語，應屬可信。又上開駐衛保全服務契約第
    7條第2項載明：「甲方（即竹蕙公司）應提供適當警備設施
    、法定消防設施供乙方（即維新公司）使用」，第3項亦定
    明：「駐衛人員之服裝與執行勤務之所需裝備除第2項約定
    由甲方提供者外，由乙方自行提供」。本件上訴人於颱風天
    外出綁警示帶可能所需之安全設備（如安全帽、安全帶等）
    並非前條第2項各款應由竹蕙公司所提供者，依該條第3項約
    定，應由維新公司提供，被上訴人甲○○亦無提供之義務。
    足見，上訴人之僱主係維新公司，並非被上訴人甲○○，實
    際上管理派駐於該大樓之保全人員與聯繫保全事務之人，係
    竹蕙公司總幹事，亦非被上訴人甲○○。按受僱人服勞務，
    其生命、身體、健康有受危害之虞者，僱用人應按其情形為
    必要之預防，民法第483條之1定有明文。被上訴人甲○○既
    非上訴人之雇主，原無民法第483條之1規定之防免義務。被
    上訴人甲○○亦非上開駐衛保全服務契約之當事人，亦無依
    契約提供上訴人執行職務所需安全設備之義務。則於被上訴
    人甲○○要求上訴人外出綁警示帶之際，尚難認為有何「注
    意義務」未盡。縱然被上訴人甲○○為一具足通常智識之成
    年人，對於強烈颱風來襲而外出，可能遭受吹襲受傷一事或
    有預見可能性，但上訴人並未證明被上訴人甲○○有何注意
    義務存在，亦無從認定被上訴人甲○○有「應注意、能注意
    而未注意」之過失行為。至上訴人援引臺灣新竹地方法院檢
    察署98年度偵字第1724號不起訴處分書第2頁倒數第5行「被
    告甲○○於颱風天指示告訴人外出拉警示帶雖有不妥」等語
    ，作為被上訴人甲○○有過失之依據，惟該不起訴處分書第
    3頁第4行以下已載明：「該相關勤務所需設備既已契約明訂
    由維新保全公司提供，則被告2人對此部分即非應有注意義
    務之人，自不能僅憑告訴人係為維護昌益總部大樓人員安全
    而受傷之客觀事實，率以推論被告2人就本件事故有過失」
    等語，檢察官亦未認定被上訴人甲○○有過失，自難僅憑上
    訴人摭拾該不起訴處分書之隻字片語，遽認被上訴人甲○○
    有何過失行為。
六、勞工安全衛生法第10條第1項規定：工作場所有立即發生危
    險之虞時，雇主或工作場所負責人應即令停止作業，並使勞
    工退避至安全場所。惟該第10條及同法第18條第1項第1款所
    稱工作場所負責人，係指於該工作場所中代表雇主從事管理
    、指揮或監督勞工從事工作之人，觀諸勞工安全衛生法施行
    細則第15條規定亦明。本件上訴人係受僱於維新公司，而非
    被上訴人甲○○，已如上述，且依證人劉成宏前揭證詞，維
    新公司並未指派任何人來指揮或管理派駐於昌益總部大樓之
    保全人員，則被上訴人甲○○亦非代表維新公司從事管理、
    指揮或監督上訴人從事保全工作之人甚明。是被上訴人甲○
    ○並無民法第483條之1或勞工安全衛生法第10條第1項所示
    對上訴人危險預防之義務。則被上訴人甲○○縱令於要求上
    訴人外出綁警示帶時，未按情形為必要之預防，或令上訴人
    停止工作並退避至安全場所，亦難謂有何違反保護他人之法
    律可言。是上訴人主張被上訴人甲○○違反保護他人之法律
    而構成民法第184條第2項侵權行為云云，亦不足採。
七、上訴人既未能證明被上訴人甲○○有何民法第184條第1項前
    段或第184條第2項之侵權行為，則關於上訴人因本次颱風吹
    襲翻滾所受傷害為何、被上訴人甲○○所為是否係執行被上
    訴人昌益公司董事或董事長特別助理之職務等，自無須再予
    論斷。又被上訴人甲○○對上訴人既無侵權行為，則被上訴
    人昌益公司自無依民法第188條、第28條與甲○○負連帶賠
    償責任之餘地。
八、綜上所述，上訴人主張依勞工安全衛生法第10條第1項、民
    法第184條第1項、第2項，第483條之1，第28條、第188條規
    定，請求被上訴人連帶給付上訴人150萬元及自起訴狀送達
    翌日起至清償日止，按年息5%計算之利息，自屬無據，不應
    准許。原審為上訴人敗訴之判決，並無不合。上訴意旨指摘
    原判決不當，求予廢棄改判，為無理由，應予駁回。
九、本件事證已臻明確，兩造其餘攻擊防禦及未經援用之證據，
    經審酌後核與判決結果不生影響，爰不一一論述，附此敘明
    。
十、據上論結，本件上訴為無理由，依民事訴訟法第449條第1項
    、第78條，判決如主文。
中    華    民    國    99    年    8     月    31    日
                    民事第十庭
                        審判長法  官  黃豐澤
                              法  官  林麗玲
                              法  官  吳謀焰
正本係照原本作成。
不得上訴。
中    華    民    國    99    年    9     月    2     日
                              書記官  鐘秀娥

司法院資訊處製作；財團法人民間司法改革基金會備份。
